【裁判字號】    98,交聲,1556
【裁判日期】    980527
【裁判案由】    聲明異議
【裁判全文】
臺灣高雄地方法院交通事件裁定        98年度交聲字第1556號
原處分機關  交通部公路總局高雄區監理所
異  議  人
即受處分人  甲○○
上列異議人即受處分人因違反道路交通管理處罰條例案件，對於
交通部公路總局高雄區監理所中華民國98年5 月14日所為之處分
（原處分案號：高監警裁字第裁80-N00000000號），聲明異議，
本院裁定如下：
    主  文
原處分關於吊扣駕駛執照拾貳個月部分撤銷。
上開撤銷部分不罰。
    理  由
一、原處分意旨以：異議人即受處分人甲○○於民國98年4 月30
    日下午7 時44分許，酒後駕駛車牌號碼WFB-726 號輕型機車
    行駛於高雄縣鳥松鄉○○路167 號前時，為警攔查，並測得
    其呼氣酒精濃度達每公升0.43毫克，乃經員警當場製單舉發
    ，爰依道路交通管理處罰條例第35條第1 項第1 款、違反道
    路交通管理事件統一裁罰基準及處理細則第43、44、67條及
    違反道路交通管理事件統一裁罰基準表規定，裁處異議人罰
    鍰新臺幣（下同）30,000元，另吊扣其駕駛執照（實指「普
    通大貨車駕駛執照」，詳後述）12個月，並施以道安講習。
二、聲明意旨略以：異議人因下班時感到疲累，而於飲用保力達
    後，騎乘50C.C 之輕型機車回家，之後為警攔檢酒測並開立
    舉發通知單，原處分機關吊扣其普通大貨車駕駛執照12個月
    ，惟異議人平時需開車養家活口水電修護維生，如吊扣駕照
    ，其將因此失業，家人生計亦將無以維繫，爰請求將原處分
    關於吊扣駕駛執照12個月部分之處分撤銷等語。
三、按汽車駕駛人，駕駛汽車經測試檢定，酒精濃度超過規定標
    準者，處新臺幣15,000元以上60,000元以下罰鍰，並當場移
    置保管其車輛及吊扣其駕駛執照1 年，本條例第35條第1 項
    第1 款定有明文。又按本條例第68條規定：「汽車駕駛人，
    因違反本條例及道路交通安全規則之規定，受吊銷駕駛執照
    處分時，吊銷其持有各級車類之駕駛執照」，而95年3 月1
    日修正施行前之道路交通管理處罰條例第68條原規定：「汽
    車駕駛人，因違反本條例及道路交通安全規則之規定，受吊
    扣或吊銷駕駛執照處分時，吊扣或吊銷其持有各級車類之駕
    駛執照」，即修正施行後之條文業已刪除「吊扣或」等規定
    ，觀其提案修正理由「原條文將違法或違規駕駛人所持有各
    級車類之駕駛執照一併吊扣，失之過酷，影響人民工作及生
    活過鉅」（詳卷附立法院公報第94卷第70期第136 頁、第13
    8 頁之院會紀錄），是依上開規定受吊銷駕照處分者，仍維
    持吊銷其持有各級車類之駕駛執照，至於受吊扣駕照處分者
    ，則僅吊扣其違法或違規當時所駕駛車輛之駕駛執照，已不
    能再吊扣其持有各級車類之駕駛執照，甚為明確（臺灣高等
    法院97年度法律座談會研討結果亦採此說）。
四、經查：
  (一)本件異議人於97年2 月22日下午9 時39分許，酒後騎乘車號
    WFB-726 號輕型機車行駛於高雄縣鳥松鄉○○路167 號前時
    ，經警測得其呼氣酒精濃度檢測值為每公升0.43毫克，已逾
    標準值每公升0.25毫克，即由高雄縣政府警察局交通隊員警
    開單舉發；嗣異議人於98年5 月15日經原處分機關依道路交
    通管理處罰條例第35條第1 項第1 款，以高監自裁字第裁80
    -N00000000號裁決書裁處吊扣大貨車駕駛執照12個月、罰鍰
    新臺幣30,000元、並應參加道路交通安全講習等情，有高雄
    縣政府警察局98年4 月30日高警交字第N00000000 號舉發違
    反道路交通管理事件通知單、交通部公路總局高雄區監理所
    98年5 月14日高監警裁字第裁80-N00000000號裁決書在卷可
    稽。因異議人酒後吐氣所含酒精濃度已超過每公升0.25毫克
    之標準（詳道路交通安全規則第114 條第2 款），其違反道
    路交通管理處罰條例第35條第1 項第1 款規定之事實，自堪
    認定。
  (二)按道路交通事件管理處罰條例於95年3 月1 日修正施行後，
    該條既已刪除公路主管機關得吊扣違規人持有各級車類駕照
    之特別規定，此時即應回歸一般適用之原則，亦即行為人違
    反道路交通管理處罰條例之相關規定，則僅能吊扣違規當時
    所駕駛車類之駕駛執照，本件原處分機關因異議人酒後駕駛
    輕型機車，其依法所受之處分應為限制其駕駛輕型機車之權
    利，而應吊扣其持有之輕型機車駕駛執照，惟因異議人未領
    輕型機車駕照，原處分機關竟即吊扣異議人持有之普通大貨
    車駕照，於法並無依據，自有未恰。
  (三)又按前揭道路交通安全規則第61條第3 款規定，我國對於汽
    車駕駛執照之管理，原則採「單一證照」方式，是當駕駛人
    考取更高等級之車輛駕駛資格時，依法即應換發更高等級之
    車輛駕駛執照，而非同時持有多種不同等級之車輛駕駛執照
    ，是則上開處置方式，可能有駕駛人持有較高等級之駕駛資
    格憑證駕駛較低等級車輛時，得受有無需受吊扣駕駛執照處
    罰利益之疑慮；又違規行為人因無駕駛車輛時同等級之駕駛
    執照可供吊扣，仍可繼續行駛上路，將無法落實前開法規處
    罰並禁止酒駕行為人再度上路，保障用路人安全之目的；另
    依道路交通管理處罰條例第35條第3項 規定，汽車駕駛人經
    依第1 項規定吊扣駕駛執照，並於吊扣期間再有第1 項情形
    者，處新臺幣6 萬元罰鍰，並當場移置保管該汽車及吊銷其
    駕駛執照，如肇事致人重傷或死亡者，吊銷其駕駛執照，並
    不得再考領，惟倘駕駛人第一次違規時，即因上開原因，而
    未持有與其駕駛車種同等級之駕照可供吊扣，則無論行為人
    後續有多少次酒駕違規行為，均不可能按本條項規定吊銷其
    駕照，則於在此類型之案件適用結果，恐有架空前揭道路交
    通管理處罰條例第35條第3 項規定之疑慮。另原處分機關陳
    述意見稱：普通大貨車駕駛人倘未考領有輕型機器腳踏車駕
    照，而持普通大貨車駕駛執照駕駛輕型機器腳踏車既非法所
    不許，則持有普通大貨者駕照者騎乘輕型機車酒後違規，即
    應吊扣其騎乘車輛依憑之普通大貨車駕駛執照，否則，無異
    容許此類不安全駕駛人可以反覆經常行駛，對其他用路人危
    險性較高，此並不符合交通安全立法之本旨等語。惟按立法
    者於修正道路交通管理處罰條例第68條規定時，既已刪除行
    為人違反道路交通管理處罰條例及道路交通安全規則規定，
    應受吊扣駕駛執照處分時，一併吊扣其持有各級車類駕駛執
    照之規定（本次修法原立法委員提案修正條文為：「汽、機
    車駕駛人因違反本條例及道路交通安全規則之規定，受吊扣
    或吊銷駕駛執照之處分時，吊扣或吊銷其違法或行為當時所
    駕駛車輛之駕駛執照」，經交通部以前揭理由反對修法，惟
    經立法委員與交通部代表協商後，決議依修正前條文刪除「
    吊扣或」3 字，並三讀通過，此有前開立法院院會紀錄可證
    ，則於裁處吊扣駕照之情形，交通部前揭反對修法之理由仍
    未為立法者採納），是立法者已明白揭示其修法意旨即：處
    罰機關不能因行為人違規，即吊扣其持有之各級車類之駕駛
    執照，是違規行為人如係依憑其所領有之較高級駕駛執照酒
    後駕駛較低級之車輛時，即欠缺得以吊扣行為人所持有不同
    等級車類駕駛執照之法律依據。又縱使實際適用結果，認現
    行道路交通管理處罰條例第68條條文內容，或有上述未盡妥
    適之情形，惟此係立法者已做成之決定，行政機關即有遵循
    法律而為適用之義務，又限制人民權利之行政處分均應有法
    律授權依據，此乃行政程序法、行政罰法第4 條明定，於本
    案情形，因立法者已透過道路交通管理處罰條例第68條之修
    正，明示於行為人違法應吊扣駕照情形，不得一併吊扣其持
    有之不同級車種駕駛執照，行政機關即便認為上開立法方式
    違誤，亦不可能為達處罰人民之目的，於個案中自行糾正立
    法者之判斷，否則無異允許行政機關可違反立法者明示之意
    思，創設處罰人民之依據，此並非民主法治國國家賴以存立
    之法律保留、權力分立原則所許。綜上，原處分機關上開見
    解，已屬刑事立法政策之範疇，仍應由交通主管機關儘速循
    立法途徑解決，或檢討現行駕駛證照管理制度以契合上開法
    規，而非本院可自行解釋並違反法律規範之意涵而為適用，
    併予說明。
五、綜上，原處分以異議人未領有機車駕駛執照可供吊扣，而吊
    扣其「普通大貨車駕駛執照」（惟處罰主文記載為：吊扣「
    駕駛執照」），顯違背道路交通管理處罰條例第68條之修正
    沿革及規範意旨，並違反行政罰法第4 條之處罰法定原則，
    自有違誤。準此，原處分機關吊扣異議人普通大貨車駕駛執
    照之處分，於法不合，本件異議人異議為有理由，應由本院
    將此部分之處分撤銷，又因異議人並無小型車駕駛執照可供
    執行吊扣，爰就此部分另為不罰之諭知。
六、又本件異議人聲明異議之範圍為「吊扣駕駛執照12個月」部
    分，其就原處分其餘部分均無不服，是原處分關於「裁處罰
    鍰新臺幣30,000元」及「施以道路安全講習」均不在本院審
    理之範圍內，併予敘明。
七、據上論斷，依道路交通案件處理辦法第20條，裁定如主文。
中    華    民    國    98    年    5     月    27    日
                  交通法庭    法  官  陳思帆
以上正本證明與原本無異。
如不服本裁定，應於收受送達後5 日內向本院提出抗告狀。
中    華    民    國    98    年    5     月    27    日
                              書記官  李宗諺


司法院資訊處製作；財團法人民間司法改革基金會備份。
